高雄高等行政法院判決　　　　　　　　　　　　　　　九十一年度訴字第七六一號
　　　　　　　　　　　　　　　.
　　原　　　告　甲○○
　　訴訟代理人　丁○○
　　被　　　告　屏東縣政府
　　代　表　人　乙○○縣長
　　訴訟代理人　丙○○
右當事人間因區域計畫法事件，原告不服內政部中華民國九十一年七月三十一日台內
訴字第０九一０００四九五八號訴願決定，提起行政訴訟。本院判決如左︰
　　主  文
訴願決定及原處分均撤銷。
訴訟費用由被告負擔。
　　事  實
甲、事實概要：
    緣原告在所承租之坐落屏東縣新園鄉○○○段一二之四三０地號土地（使用編定
    為一般農業區農牧用地），未經申請核准，擅自濫採砂土，案經被告盜（濫）採
    砂石聯合稽查小組於民國（下同）九十一年四月十七日現場勘查發現，現場留有
    二處坑洞，東邊為深約一公尺、長約五公尺、寬約三公尺，西邊為深約三公尺、
    長約十公尺、寬約八公尺，並留有二部怪手及一部砂石車，已破壞該土地之地形
    地貌，被告乃依區域計畫法第二十一條規定，以九十一年四月十七日九十一屏府
    地用區字第０００一０九號處分書裁處原告罰鍰新台幣（下同）三十萬元，並限
    期九十一年四月十八日前恢復土地原狀。原告不服，提起訴願，遭決定駁回；遂
    提起本件行政訴訟。
乙、兩造聲明：
一、原告聲明求為判決：訴願決定及原處分均撤銷。
二、被告聲明求為判決：原告之訴駁回。
丙、兩造主張之理由：
一、原告起訴意旨略謂︰
（一）原告並無違反區域計畫法規定之濫採砂石行為：
  １、按區域計畫法立法目的，係為促進土地及天然資源之保育利用，人口及產業活
      動之合理分配，以加速並健全經濟發展改善生活環境，增進公共福利，區域計
      畫法第一條定有明文。本件系爭土地上之土石因嚴重不均，原告乃挖掘自己管
      領土地上之土石以填補他地之洞穴，是為促進土地之利用、人口及產業活動之
      合理分布；又原告係因他地之洞穴每逢下雨必積水，易造成路人之溺斃，乃為
      行善事而有此增進公共福利之舉，核原告所為，不但無違背立法意旨，反而是
      為符合立法目的之行為，更遑論有違反區域計畫法之規定可言。
  ２、按土地法第八十條規定：「土地使用，謂施以勞力資本為土地之利用。」本件
      原告僅係挖掘自己管領之土地以填補他地，核非土地法所謂土地之使用，則被
      告認定原告使用土地之行為，違反前揭使用土地規則，遽予處分，於法顯有未
      洽。
（二）原處分有濫用裁量權之違法：按行政行為應依適當性、必要性及衡量性三原則
      為之，行政程序法第七條定有明文。次按「行政機關所作成之行政處分須適合
      於行政目的之要求，並不得逾越必要之範圍外，尚須與所欲達成之行政目的間
      保持一定之比例，始足當之，否則，即屬濫用權力之違法」「原處分對第一次
      輕微違規之原告為處分而未說明任何理由，即予裁處最高罰鍰，原告認其濫用
      權力，尚難謂全無理由。」「本件原告漏未將原售予一安藥局列報記載更正，
      固非全無疏失，然其情節堪認極其輕微，且其分售者均為合法經營之藥局、藥
      師，自非前開函所指『非法販售』可比，乃被告不查，未審酌原告疏失程度及
      上開函釋真意，就規定罰鍰額度為適度之裁量，遽引用該函為最高額度之罰鍰
      ，其怠於裁量猶如裁量權之濫用，應屬違法」改制前行政法院即現之最高行政
      法院八十四年度判字第二六九八號、七十九年度判字第一四七０號、八十八年
      度判字第三六七七號判決意旨可資參照。本件原告僅係挖掘自己管領之土地以
      填補坑洞，既無盜採砂石之意思，且又因他地有一深達幾丈之洞穴，每逢下雨
      必定積水與地面同高，易造成路人之溺斃，故原告才以前揭自己管領使用土地
      上之土石以填平該洞穴，於情於理，情節極其輕微，依前開判決所示，被告即
      應斟酌上述各情，予以適當之處理，以保護人民正當合理之信賴，詎被告未詳
      細審酌即遽予科處原告最高罰鍰三十萬元，顯有裁量逾越、濫用權力之虞。
（三）綜上所述，原告並無違反規定濫採砂石行為且原處分顯係違法之行政處分，請
      判決如聲明所述。
二、被告答辯意旨略謂︰
（一）本件原告於坐落屏東縣新園鄉○○○段一二之四三０地號土地（使用編定為一
      般農業區農牧用地），未經申請核准，擅自變更地形地貌，濫採砂土違規使用
      ，且未依非都市土地容許使用執行要點規定辦理許可使用手續，已違反區域計
      畫法第十五條及非都市土地使用管制規則第六條規定，經被告依行政程序法第
      一百零四條規定請原告陳述意見後，原告亦承認挖取土石且未向主管機關申請
      ，與被告盜濫採砂石聯合稽查小組於九十一年四月十七日現場查獲留有二處坑
      洞，東邊為深約一公尺、長約五公尺、寬約三公尺，西邊為深約三公尺、長約
      十公尺、寬約八公尺之違規情形相符，原告擅自變更地形地貌至為明顯。被告
      依據區域計畫法第二十一條第一項規定，裁處原告罰鍰三十萬元，禁止繼續挖
      取並不得將已採取之砂石外運，且限期恢復土地原狀，並無不合。至原告主張
      本件系爭土地上之土石因嚴重不均，原告乃挖掘自己管制下土地上之土石以填
      補他地之洞穴云云，顯不可採。
（二）綜上所述，原告之訴顯無理由，請判決予以駁回。
　　理  由
一、按「非都市土地使用分區劃定及使用地編定後，由直轄市或縣（市）政府管制其
    使用，並由當地鄉（鎮、市、區）公所隨時檢查，其有違反土地使用管制者，應
    即報請直轄市或縣（市）政府處理。」「非都市土地經劃定使用分區並編定使用
    地類別，應依其容許使用之項目使用。．．．」「使用各種使用地．．．未涉及
    建築行為及變更地形地貌者，除法令另有規定外，得免辦理許可使用手續。」行
    為時非都市土地使用管制規則第五條第一項、第六條第一項及非都市土地容許使
    用執行要點第四點分別定有明文。次按「區域計畫公告實施後，不屬第十一條之
    非都市土地，應由有關直轄市或縣（市）政府，按照非都市土地分區使用計畫製
    定非都市土地使用分區圖，並編定各種使用地，報經上級主管機關核備後，實施
    管制。．．．」「違反第十五條第一項之管制使用土地者，由該管直轄市、縣（
    市）政府處新臺幣六萬元以上三十萬元以下罰鍰，並得限期令其變更使用、停止
    使用或拆除其地上物恢復原狀。前項情形經限期變更使用、停止使用或拆除地上
    物恢復原狀而不遵從者，得按次處罰，並停止供水、供電、封閉、強制拆除或採
    取其他恢復原狀之措施，其費用由土地或地上物所有人、使用人或管理人負擔．
    ．．」亦為區域計畫法第十五條第一項、第二十一條所明定。
二、原告在其所承租之坐落屏東縣新園鄉○○○段一二之四三地號土地（編定為一般
    農業區農牧用地），未經申請核准擅自採取砂石，案經被告盜（濫）採砂石聯合
    稽查小組於九十一年四月十七日現場勘驗查獲，現場留有二處坑洞，東邊為深約
    一公尺、長約五公尺、寬約三公尺，西邊為深約三公尺、長約十公尺、寬約八公
    尺，現場留有二部怪手一部砂石車，已破壞該土地之地形地貌，被告乃依區域計
    晝法第二十一條規定，以九十一年四月十七日九十一屏府地用區字第０００一０
    九號處分書，裁處原告罰鍰三十萬元，並限期九十一年四月十八日前恢復土地原
    狀等事實，有被告環安小組取締盜濫採砂石現場會勘報告、照片、土地謄本、原
    告陳述意見書、九十一年四月十七日九十一屏府地用區字第０００一０九號處分
    書附於原處分卷可稽，並為原告所不爭執，堪信為真實。
三、原告雖主張並無盜採砂石之意思，僅係挖掘自己管領之土地以填補他地之洞穴而
    已云云，惟此與上開原告所為陳述意見書內容不符，有前開原告陳述意見書附於
    原處分卷可憑，復有前開現場照片在卷可佐，足見原告確有未經申請許可，即行
    濫採砂石之違章，洵堪認定。
四、惟按，行政機關所作成之行政處分須適合於行政目的之要求，並不得逾越必要之
    範圍外，尚須與所欲達成之行政目的間保持一定之比例，始足當之，否則，即屬
    濫用權力之違法，亦即行政處分應符合比例原則；又行政行為，非有正當理由，
    不得為差別待遇。此觀行政程序法第七條、第六條規定至明。本件原告未經申請
    許可即擅行採取砂土之行為，構成區域計畫法第二十一條規定之違章行為，雖如
    前述；然查，本件原告採取砂土範圍僅深約一公尺、長約五公尺、寬約三公尺，
    規模不大，與其他案件相比，情節較屬輕微，且事後已自行恢復原狀；又原告係
    第一次因採取砂土行為為被告查獲，依被告以往處理相類似行為，均僅從輕裁處
    六萬元罰鍰等情，為被告訴訟代理人於本院言詞辯論時陳明在卷（詳九十一年十
    二月二十五日言詞辯論筆錄），並有原告已恢復土地原狀之現場照片在卷可佐，
    則被告就本件顯未斟酌各種情狀，即逕對原告裁處最高罰鍰三十萬元，顯與前開
    比例原則及平等原則有違，而有濫用權力之違法。再被告於九十一年四月十七日
    以九十一屏府地用區字第０００一０九號處分書，裁處原告罰鍰，並限期九十一
    年四月十八日前恢復土地原狀，然該處分書於九十一年四月十七日十九時五十分
    許送達，有送達證書附於原處分卷可憑，則被告命原告於九十一年四月十八日前
    恢復土地原狀，期限顯非相當，亦有可議。
五、綜上所述，被告裁處原告三十萬元，並限期九十一年四月十八日前恢復土地原狀
    ，有違比例原則等情，如前所述，其處分即非適法；訴願決定予以維持，亦有違
    誤。原告起訴意旨據以指摘，為有理由，自應均予撤銷，以期適法。
據上論結，本件原告之訴為有理由，爰依行政訴訟法第一百九十五條第一項前段、第
九十八條第三項前段，判決如主文。
中　　　華　　　民　　　國    九十一　　年　    十二　　月　　三十一　　日
                              高雄高等行政法院第三庭
                                          審判長法官   江幸垠
　      　　　　　　　　　　　            法      官   林勇奮
     　   　　　　　　　　　　　          法      官   戴見草
右為正本係照原本作成。
如不服本判決，應於判決送達後二十日內向本院提出上訴書狀，其未表明上訴理由者
，應於提起上訴後二十日內向本院提出上訴理由書（須按對造人數附繕本）；如於本
判決宣示或公告後送達前提起上訴者，應於判決送達後二十日內補提上訴理由書（須
附繕本）。未表明上訴理由者，逕以裁定駁回。
提起上訴應預繳送達用雙掛號郵票七份（每份三十四元）。
中　　　華　　　民　　　國    九十一　　年　    十二　　月　　三十一　　日
                                          法院書記官   嚴寶明
